臺灣臺北地方法院民事判決　　　　　　93年度重訴字第1242號
原　　　告　協榮航業股份有限公司
法定代理人　乙○○
訴訟代理人　沈明達律師
被　　　告　香港商凱索企業有限公司
　　　　　　　　　　　　 .4.
兼法定代理　甲○(Huang .
人
被　　　告　丙○○
上列三人共同
訴訟代理人　楊佩怡律師
上列當事人間損害賠償等事件，本院於民國94年4月25日言詞辯
論終結，判決如下：
    主  文
原告之訴及其假執行之聲請均駁回。
訴訟費用由原告負擔。
    事實及理由
一、原告原起訴主張被告甲○並非香港商凱索企業有限公司（下
    稱凱索公司）之法定代理人，竟無權委任被告丙○○持原告
    與被告凱索公司間有關載貨證券損害賠償之確定判決聲請法
    院執行原告之財產受償，且該執行程序違法，應為無效，被
    告丙○○於領取執行案款後，亦未交付凱索公司，被告甲○
    、丙○○共同侵占該案款，使原告未能向凱索公司追償，因
    前開執行程序無效，爰依不當得利之法律關請求被告甲○、
    丙○○負連帶賠償之責，嗣以被告凱索公司由被告甲○為法
    定代理人委任被告丙○○為前開聲請強制執行之行為違反香
    港澳門關係條例為無效之行為，被告凱索公司亦應負連帶賠
    償之責，追加凱索公司為被告，並變更先位聲明為被告三人
    應連帶負返還前開執行案款之責，並以被告甲○代表被告凱
    索公司所為委任被告丙○○之行為為有效，備位聲明被告凱
    索公司應負返還執行案款之責，核屬原告所為前開訴之變更
    及追加均基於被告甲○以被告凱索公司名義委任被告丙○○
    之聲請強制執行程序之行為是否合法有效之同一基礎事實，
    依民事訴訟法第255條第1項第2款之規定，為合法訴之變更
    ，本院自應予以准許，合先敘明。（至原告追加撤銷被告甲
    ○、丙○○詐害行為並代位被告凱索公司行使撤銷後之回復
    原狀部分，非合法訴之變更，另裁定駁回之。）
二、原告起訴主張：緣訴外人鴻泰木業股份有限公司（下稱鴻泰
    公司）於民國68年間委託香港商益源行簽發信用狀予被告凱
    索公司，向被告凱索公司買受原木1,564根，被告凱索公司
    收取信用狀後，向保兌銀行押匯並於取得匯款後，由馬來西
    亞沙脫有限公司與原告訂立運送契約，運送上開原木至高雄
    ，交由鴻泰公司核准登記之保稅倉庫，完成運送任務，詎被
    告凱索公司未將載貨證券交付鴻泰公司，69年間竟由自稱凱
    索公司法定代理人之羅伯遜持原告交付託運人馬來西亞沙脫
    有限公司之本件載貨證券訴請原告損害賠償（即本院69 年
    度訴字第2372號判決、臺灣高等法院89上更(十一)字第39號判決
    及最高法院91台上字第2647號等確定判決，下稱前案），經
    法院纏訟二十餘年，終局判決判令原告應給付被告凱索公司
    新台幣1845萬餘元及其遲延利息，惟被告凱索公司為有限公
    司，被告甲○並非被告凱索公司之董事長亦非執行業務之董
    事，無權代表被告凱索公司委任被告丙○○對原告聲請強制
    執行及以個人名義領取案款後，將該案款轉入所謂「丙○○
    聯合法律事務所代收法治及公義社會基金會籌備處捐款專戶
    」予以侵占，使原告於債務人異議之訴判決勝訴確定後，未
    能領回該案款，受到損害，且被告凱索公司委任被告丙○○
    為強制執行行為，因違反香港澳門關係條例第39條之規定，
    屬無效，被告三人為行為人，就被告所取得之執行案款應負
    連帶清償之責。又臺灣臺北地方法院民事執行處92年度執荒
    字第16976號強制執行程序終結前，原告以被告凱索公司提
    出本件載貨證券原本，始得請求執行本件案款，而為同時履
    行之抗辯，及有他債權人參與分配，應依法製作分配表，訴
    訟費用未經裁定確認，不能強制執行，而民事執行處違法以
    執行程序已終結之理由裁定駁回原告之異議，案款仍然由執
    行處發給被告丙○○個人領取，原告自得依無效及不當得利
    之法律關係請求被告連帶返還本件案款，若被告甲○有權代
    表被告凱索公司委任被告丙○○為本件強制執行之聲請，因
    違反香港澳門關係條例第39條之規定，屬無效，被告三人為
    行為人，就被告所取得之執行案款應負連帶清償之責，又被
    告甲○合法代表被告凱索公司委任被告丙○○為本件強制執
    行之聲請，被告凱索公司亦因前開執行行為之無效而無法律
    上之原因受有利益，爰依不當得利之法律關係訴請被告凱索
    公司返還受領之案款。並聲明，先位部分：(一)被告三人應連
    帶給付原告39,199,591元，及其中8,727,863元自92年6月14
    日起，30,471,728元自92年8月24日起，至清償日止，按年
    息百分之5計算之利息。(二)願供擔保，請求准予宣告假執行
    。
    備位部分：(一)被告凱索公司應給付原告39,199,591元，其中
    8,727,863元自92年6月14日起，其中30,471,728元自92年8
    月24日起，至清償日止，按年息百分之5計算之利息。(二)願
    供擔保，請准宣告假執行。
三、被告則以：被告甲○有權代表被告凱索公司委任被告丙○○
    對原告聲請強制執行並取得案款，且該委任屬訴訟行為不受
    香港澳門關係條例第39條之限制，而被告凱索公司向本院聲
    請強制執行程序以92年度執字第16976號所領取之案款
    39,199,591元，乃原告依前案確定判決，應向被告凱索公司
    清償之損害賠償金，被告凱索公司依法受償，並無侵害其權
    利或不當得利可言，且對原告也未造成任何損害，因前案訴
    訟之法律關係非雙務契約，且原告亦未於前案第二審言詞辯
    論終結前主張之，依法不得於執行程序中再為同時履行抗辯
    之主張，又原告於執行程序中係扣除華南銀行8,727,863元2
    角4分後，另向本院執行處繳納之30,471,728元是原告於執
    行程序中經與被告會算損害賠償本金、利息、訴訟費及執行
    費後，由為執行債務人之原告與執行債權人之被告凱索公司
    雙方合意後清償，並非強制執行所得之金額，其他債權人依
    法不得參與，且不容原告事後再為爭執等語，資為抗辯。並
    聲明：(一)原告之訴駁回。(二)如受不利益判決，願供擔保，請
    准宣告免為假執行。
四、兩造不爭執事項：
  (一)原告與被告凱索公司間因載貨證券爭議涉訟，前經本院69年
    度訴字第2372號、台灣高等法院89年度上更(十一)字第39號、最
    高法院91年度台上字第2647號判決確定，認定被告凱索公司
    係載貨證券之持有人，原告未將該載貨證券所載原木交付而
    喪失，應負損害賠償責任，判令原告應賠償被告1,845,231
    元，及自民國69年8月17日起至74年11月28日止按中央銀行
    核定放款日拆2分之1計算，及自74年11月29日日起至清償日
    止，按週年利率百分之5計算之利息。
  (二)被告凱索公司持前案確定判決由本院以92年度執字第16976
    號案件執行原告之財產，於執行案件中，由被告甲○擔任被
    告凱索公司之代表人出具委任狀，委任丙○○受領案款35,1
    99,591元。
  (三)本院92年度海商字第26號債務人異議之訴，原告為交付載貨
    證券之同時履行抗辯，就前案判決內容，另為對待給付之判
    決，並確認前案判決給付之遲延利息債權不存在。經被告凱
    索公司提起再審，由本院93年度再字第10判決「本院九十二
    年度海商字第二六號確定判決廢棄。再審被告於原審之訴駁
    回。再審及再審前原審訴訟費用，由再審被告負擔。」，原
    告上訴中。
五、本件兩造爭點厥為(一)被告甲○是否有權代表被告凱索公司委
    任被告丙○○聲請對原告強制執行並取得案款？(二)被告凱索
    公司所為之委任強制執行及領取案款行為依香港澳門關係條
    例39條之規定，是否有無效之情形？(三)本院92年度執字第16
    976號強制執行程序是否違背法令？原告得否得據以請求返
    還案款？爰析述如下：
  (一)按外國法人於我國為訴訟行為，究應以何人為其法定代理人
    ，我國涉外民事法律適用法並無明文，惟依該法第2條規定
    「外國法人經中華民國認許成立者，以其住所地法為其本國
    法」，同法第1條第1項規定「人之行為能力，依其本國法」
    之精神，外國法人在我國為訴訟行為，有關法定代理之規定
    ，自應依該外國法人之本國法決定之。查本件被告凱索公司
    為香港法人，業經前案中之台灣高等法院89年度上更(十一)字第
    39號事件，由該法院函詢遠東貿易服務中心駐香港辦事處向
    香港政府註冊處查詢被告凱索公司之相關資料，經函覆被告
    凱索公司確實有註冊登記在案，其董事為何鋯、甲○等情，
    並經被告甲○於該案中到庭陳述屬實，有該民事判決影本在
    卷可憑，又原告復主張其對被告凱索公司所提本院92年度海
    商字第26號債務人異議之訴中，經大陸委員會香港事務局函
    復提供被告凱索公司之登記資料記載，被告凱索公司自66年
    起之董事即為何鋯及甲○等語（見原告爭點整理狀），復有
    被告所提出原告不爭執其真正之香港公司註冊處公司資料報
    告亦記載甲○、何鋯為被告凱索公司之董事，依前開查詢資
    料可知，被告凱索公司為香港登記註冊之外國公司，其登記
    董事為何鋯、甲○，再依被告所提出之香港公司條例第32章
    第157條規定，董事代表公司之行為皆屬有效，故被告凱索
    公司為香港法人，依其本國法之香港法律規定公司之董事有
    權代表公司，依前開說明，有關被告凱索公司之法定代理人
    ，自為何鋯、甲○，本院92年度執字第16976號強制執行事
    件，乃被告甲○代表被告凱索公司委任被告丙○○對原告之
    財產為強制執行，並受領案款，業經本院調閱該強制執行卷
    宗核閱無訛，乃屬有權代表，原告主張被告甲○無權代表被
    告凱索公司委任被告丙○○為前開行為，尚非可採。另原告
    復主張前案確定判決中認定其與被告凱索公司間之訴訟應以
    中國民國法律為準據法，並提出台灣高等法院89年度上更(十一)
    字第39號民事判決影本為憑，惟該案中係針對運送契約、載
    貨證券所生之債權債務關係定其應適用之準據法，與本件係
    針對被告甲○是否有合法代理被告凱索公司之權限之情形不
    同，要非可為本件代理關係準據法之依據，原告此部分之主
    張，亦不足採。
  (二)次按依香港澳門關係條例第38條前段：「民事事件涉及香港
    或澳門者，類推適用涉外民事法律適用法。」及第46條第3
    項：「依台灣地區法律關於未經認許之外國法人、團體或其
    他機構得為告訴或自訴之規定，於香港或澳門之法人、團體
    或其他機構準用之」規定之立法精神，並參酌涉外民事法律
    適用法第1條之規定，基於保護我國當事人之利益，對於香
    港澳門地區未經認許之法人，應認其得在我國為民事訴訟之
    原告、被告。香港澳門關係條例第39條所稱之「法律行為」
    ，應不包括訴訟行為在內，最高法院91年度台上字第2647號
    判決要旨可資參照。查本件被告甲○有權代表被告凱索公司
    委任被告丙○○向原告提起前開強制執行之聲請及案款之受
    領，已如前述，被告凱索公司所為強制執行之聲請及案款之
    受領，均為被告凱索公司為訴訟行為後，為達成其訴訟目的
    所應為之行為，該行為自應屬訴訟行為之一環，依前開意旨
    ，亦應排除於香港澳門關係條例第39條所稱之法律行為之外
    ，是以被告凱索公司委任被告丙○○所為強制執行之聲請及
    案款之受領，並未違反香港澳門關係條例第39條之規定而有
    無效之情形。
  (三)再按強制執行程序開始後，除法律另有規定外，不停止執行
    ，乃在使債權人之債權早日實現，以保障人民之權利。從而
    除有回復原狀之聲請，或提起再審或異議之訴，或對於和解
    為繼續審判之請求，或提起宣告調解無效之訴、撤銷調解之
    訴，或對於許可強制執行之裁定提起抗告時，法院因必要情
    形或依聲請定相當並確實之擔保，得為停止強制執行之裁定
    外，已開始之強制執行程序，不得停止，此觀強制執行法第
    十八條規定自明。本件原告主張其於本院92年度執字第169
    76號強制執行事件時，先後於92年7月18日及92年7月21日以
    行使同時履行抗辯權，向執行法院聲明異議，嗣後並提起債
    務人異議之訴，並經本院92年度海商字第26號判決原告勝訴
    確定，惟執行法院以執行程序業已終結為由，駁回原告之聲
    明異議，經原告抗告後，由上級審廢棄發回，然執行法院業
    已將案款交付被告凱索公司，執行法院前開違法執行行為無
    效，原告自得向被告請求回復原狀及不當得利等語；惟查，
    原告所為同時履行之抗辯，為實體上之事由，非執行法院所
    得加以審酌，此亦可由原告亦同時提起債務人異議之訴自明
    ，再依本院92年度執字第16976號卷內查知原告係於92年7月
    22日具狀提起債務人異議之訴，並經本院於92年7月25日以
    92年度聲字第1993號裁定供擔保停止執行，惟迄被告丙○○
    代理被告凱索公司領取案款30,471,728元之92年8月21日止
    ，均未見原告依前開裁定提供擔保，揆諸前開說明，執行法
    院無須停止執行，其所為被告丙○○因受通知領取案款之行
    為並無違背法令之情形。次查，本院92年度海商字第26號原
    告所提債務人異議之訴，雖判決原告勝訴，惟業經被告凱索
    公司提起再審之訴，經本院以93年度再字第10號判決廢棄前
    開確定判決，原告原為債務人異議之訴之請求駁回等情，為
    兩造所不爭，且該本院93年度再字第10號判決影本可憑，是
    在本件言詞辯論終結前，原告所提債務人異議之訴為法院判
    決駁回在案，是被告凱索公司聲請執行原告財產所得之案款
    ，乃依其執行名義即前案確定判決確認之權利，有其法律上
    之依據，自無不當得利可言。至上級審即台灣高等法院92年
    度抗字第2969號裁定廢棄執行法院駁回原告聲明異議部分，
    觀其內容，係針對原告異議執行法院執行其財產順序違反當
    事人約定所為之裁定，此部分執行程序縱有違反當事人相關
    約定，亦僅當事人間違約損害賠償之問題，尚非得據為法院
    執行程序無效之理由，況且該執行財產順序違反當事人約定
    之情形，亦未能動搖被告凱索公司依前案確定判決執行原告
    財產實體上之權利，自亦無不當得利可言。
  (四)又查原告於執行法院所提出之3,471,728元，作為支付該執
    行案款之用，乃係由被告凱索公司之代理人於執行程序中細
    列包括訴訟費用之各項請求，經原告代理人確認後，扣除先
    前交付之30,000,000元外，另當場補足餘款471,728元等情
    ，經本院核閱本院92年度執字第16976號執行卷內92年6月23
    日執行調查筆錄、請求金額明細及利息計算方式等無訛，則
    原告自行願意支付該執行名義判決主文以外之訴訟費用應負
    擔之款項，是否為執行法院因強制執行所得之案款，尚非無
    疑，尚非可據此全盤否認執行行為之效力，況且依該前案判
    決所載，原告確實應負擔部分訴訟費用等情，為兩造所不爭
    ，被告凱索公司依法自得向原告請求其應負擔訴訟費用部分
    之款項，被告凱索公司取得此部分款項，亦無不當得利可言
    。
  (五)至執行法院未製作分配表逕駁回稅捐機關之參與分配，縱有
    違誤，惟其屬執行程序之事項，在該執行程序未經撤銷前，
    尚難指其為無效，被告凱索公司依確定判決執行名義受償案
    款，亦無不當得利之情形。
六、綜上所述，被告甲○以被告凱索公司法定代理人之身分，合
    法委任被告丙○○依前案確定判決聲請法院執行原告之財產
    ，且該執行程序尚非無效，原告主張被告甲○、丙○○未受
    委任，被告凱索公司所為聲請之執行行為無效，縱使有效，
    因前開執行程序亦有妨礙原告行使同時履行抗辯權、被告凱
    索公司未依執行名義受償訴訟費用及稅捐機關未能依法參與
    分配之違法無效情形，被告凱索公司執行所得案款為無法律
    上原因受有利益，不足採。從而，原告本於無效法律關係回
    復原狀，先位請求被告三人連帶給付39,199,591元及其遲延
    利息，並依不當得利備位請求被告凱索公司給付39,199,591
    元及其遲延利息，均無理由，應予駁回。至原告假執行之聲
    請，因訴之駁回而失所附麗，應併予駁回。
七、因本案事證已臻明確，兩造其餘主張陳述及所提之證據，均
    毋庸再予審酌，附此敘明。
八、訴訟費用之負擔：民事訴訟法第78條。
中　　華　　民　　國　　94　　年　　5　　月　 　13 　日
                           民事第六庭    法　官　李媛媛
以上正本係照原本作成
如對本判決上訴，須於判決送達後20日內向本院提出上訴狀
中　　華　　民　　國　　94　　年　　5  　月　　16　　日
                     　        　　　　　書記官　林秀妙
